【裁判字號】    95,交聲,108
【裁判日期】    950426
【裁判案由】    違反道路交通管理處罰條例聲明異議
【裁判全文】
臺灣苗栗地方法院交通事件裁定     95年度交聲字第108號
原處分機關    交通部公路總局新竹區監理所苗栗監理站
異  議  人
即受處分人    甲○○
上列異議人因違反道路交通管理處罰條例案件，對於交通部公路
總局新竹區監理所苗栗監理站於民國95年3月3日以竹監苗字第裁
54-AEU115647號所為之裁決處分（原舉發案號：臺北市政府北市
警交字第AEU115647號），聲明異議，本院裁定如下：
    主  文
原處分撤銷。
甲○○不罰。
    理  由
一、按第21條汽車駕駛人，有左列情形之一者，處新臺幣6 千元
    以上1 萬2 千元以下罰鍰，並當場禁止其駕駛及扣留其車輛
    牌照：一、未領有駕駛執照駕車者。六、使用註銷之駕駛執
    照駕駛小型車或機器腳踏車者。道路交通管理處罰條例第21
    條第1 項第1 款、第6 款分別定有明文。
二、原處分意旨略以：本件異議人即受處分人甲○○於民國95年
    2 月18日13時50分，駕駛車牌號碼7438-KX 號之自用一般小
    客車，在台北市○○○路、延平北路口，因「無照駕駛」之
    違規，經臺北市政府警察局以北市警交字第AEU115647 號違
    反道路交通管理事件通知單舉發，嗣異議人未於應到案日期
    前依法繳納罰鍰，經交通部公路總局新竹區監理所苗栗監理
    站於95年3 月3 日以竹監苗字第裁54-AEU115647號裁決書裁
    決，裁處異議人罰鍰新台幣（下同）8,400 元。
三、異議人異議意旨略以：異議人於上開時間、地點，因駕駛自
    用小客車有違反汽車行駛機車專用道之違規，為了解事情原
    委，於95年3月2日下午專程到苗栗監理站查詢該違規案件，
    因被逕行註銷之違規單收受通知聯者簽章欄僅以電腦列印「
    拒絕簽收」文字，並無異議人簽收字跡，當時警察是如何查
    證異議人身分，並予以舉發，殊難了解，因此該違規通知單
    是否構成送達之效力，不無疑義？又監理站以異議人未依應
    到案日期處理上列違規案件，即逕行掣開一次裁決書，其處
    分主文包括「罰鍰、吊扣、吊銷及逕行註銷」等行政處分，
    其行政處分是否違背一般法律之原理原則，亦有疑義？而一
    次裁決書郵寄至異議人戶籍地，由大樓管理樓簽收因異議人
    當時並沒有居住於戶籍地，致管理員並沒有轉交該郵件。本
    件之違規罰鍰僅有新台幣900 元，異議人如知悉上情，應無
    不加以陳情查明，而任由汽車駕駛執照被逕行註銷之理？而
    異議人遲至95年2 月18日違規被警察舉發無照駕駛之違規，
    才獲悉駕駛執照於93年8 月24日被檢理站逕行註銷。因此行
    政機關之行政處分應符合常理，綜上所述，本件違規告發單
    、郵件送達及一次裁決書行政處分過程顯然存有瑕疵。
四、經查：異議人於上開時間、地點，駕駛上開自用小客車，因
    未領有駕駛執照駕車之事實，有原舉發機關以北市監字第AE
    U115647 號違反道路交通管理事件通知單影本在卷可按，且
    異議人對於前開違規之事實，並不否認，堪認有此舉發事件
    。異議人抗辯如上，經查：
    (1)按所謂行政處分，係指行政機關就公法上具體事件所為之
      決定或其他公權力措施而對外直接發生法律效果之單方行
      政行為，唯「行政機關」始得為行政處分。而所稱行政機
      關，係指代表國家、地方自治團體或其他行政主體表示意
      思，從事公共事務，具有單獨法定地位之組織。在此所指
      之「單獨法定地位之組織」者，係以具有經由中央或地方
      立法機關訂定該組織的法律、條例、通則或規程，即行政
      機關須具有「單獨之組織法規」、「獨立之編制和預算」
      以及依印信條例頒發之印信，因此交通部公路總局依據該
      局之組織條例第8 條規定制定交通部公路總局各區監理所
      組織通則，規範各區監理所組織，因此各區○○○○○道
      路交通管理處罰條例（以下簡稱本條例）第92條第3 項規
      定，所訂定之違反道路交通管理事件統一裁罰基準及處理
      細則，對於違反交通規則之裁決書，自屬行政處分。又為
      使行政行為遵循公正、公開與民主之程序，確保依法行政
      之原則，以保障人民權益，提高行政效能，增進人民對行
      政之信賴，特制定行政程序法。而其中該法第2 條，本法
      所稱行政程序，係指行政機關作成行政處分、第4 條規定
      ，行政行為應受法律及一般法律原則之拘束。第5 條規定
      ，行政行為之內容應明確。第6 條規定，行政行為，非有
      正當理由，不得為差別待遇。第7 條規定，行政行為，應
      依下列原則為之︰（1）採 取之方法應有助於目的之達成
      。（2）有 多種同樣能達成目的之方法時，應選擇對人民
      權益損害最少者。（3）採 取之方法所造成之損害不得與
      欲達成目的之利益顯失均衡。而行政處分亦為行政行為之
      一種，而行政行為應依下列原則為之：一、採取之方法應
      有助於目的之達成。二、有多種同樣能達成目的之方法時
      ，應選擇對人民權益損害最少者。三、採取之方法所造成
      之損害不得與欲達成目的之利益顯失均衡，行政程序法第
      七條定有明文，此即為行政法之比例原則，一般皆以此原
      則充當內在界限，就行政處分而言，亦需就具體個案，衡
      量其方法與目的間是否均衡。
    (2)按道路交通管理處罰條例第65條：汽車所有人、駕駛人違
      反道路交通管理，經主管機關裁決後逾15日未向管轄地方
      法院聲明異議，或其聲明異議經法院裁定確定，而不依裁
      決或裁定繳納罰鍰或不繳送汽車牌照、駕駛執照者，依左
      列規定處理之：一、經處分吊銷汽車牌照或駕駛執照者，
      由公路主管機關逕行註銷。二、經處分吊扣汽車牌照或駕
      駛執照者，按其吊扣期間加倍處分；仍不依限期繳送汽車
      牌照或駕駛執照者，吊銷其汽車牌照或駕駛執照。三、罰
      鍰不繳者，按其罰鍰數額，易處吊扣汽車牌照或駕駛執照
      1個月至3個月；不依期限繳送汽車牌照或駕駛執照者，吊
      銷其汽車牌照或駕駛執照。前項第3 款之汽車所有人、駕
      駛人如無汽車牌照或駕駛執照可資易處吊扣時，得就原處
      分或裁定確定之罰鍰加倍處罰；逾15日後仍不繳納者，移
      送法院強制執行。而依據同條例第92條第3 項規定由交通
      部會同內政部所訂定「違反道路交通管理事件統一裁罰基
      準及處理細則」第43條規定，違反道路交通管理事件之裁
      決，應參酌舉發違規事實、違反情節、稽查人員處理意見
      及被處分人之陳述，依基準表裁處，不得枉縱或偏頗。違
      反道路交通管理事件裁決書處罰主文欄，應依基準表記明
      處罰種類，並依下列規定填註：（1）罰 鍰金額應以中文
      大寫記載明確，有增、刪、塗改之部分應加蓋處罰機關校
      正章戳。（2）沒 入處分應記明沒入物名稱、及可資辨識
      該沒入物之資料（型號、規格、尺寸等）。（3）吊 扣汽
      車牌照或駕駛執照處分，應記明應受吊扣之汽車牌照或駕
      駛執照名稱、號碼及吊扣期間。（4）吊 銷、註銷或扣繳
      汽車牌照、駕駛執照、營業小客車執業登記證等處分，應
      記明各該處分種類及標的名稱、號碼。同上細則第45條規
      定「違反道路交通管理事件，於行為人到案聽候裁決者，
      處罰機關經裁決後，應宣示裁決內容，並將聲明異議期間
      及提出書狀之機關，於宣示時一併告知，且記載於裁決書
      。違反道路交通管理事件，行為人不依規定自動繳納罰鍰
      ，或不依通知限期到案，處罰機關逕行裁決者，得不宣示
      。但應依前項規定於裁決書載明應記載事項，並送達受處
      分人。」、第46條規定「裁決書於當場宣示後交付受處分
      人，並於送達簿上簽名或蓋章；拒絕簽收者，記明其事由
      ，視同已交付。逾期不到案逕行裁決者，裁決書應於裁決
      後3 日內派員送達或掛號郵寄受處分人。派員送達者，並
      取具送達證附卷。」，其中要求監理所將處罰主文記載明
      確，目的在於符合行政法之一般原理原則的明確原則；而
      異議人到期聽候裁決之後，監理所才有宣示裁決內容；如
      果異議人未依通知到案或繳納罰款，監理所方有逕行裁決
      之權力，並將裁決書合法送達異議人，異議人如不服，再
      依限提出聲明異議，也就是違反道路交通管理處罰條例處
      罰之正當法律程序為：應有違規的發生、警察的舉發及製
      作通知單、通知單的送達、移送監理機關、違規者申訴、
      自動繳納罰鍰或依據「違反道路交通管理事件統一裁罰標
      準表」裁決、裁決書送達、接獲裁決書20日內聲明異議、
      確定後繳納、強制執行或易處汽車牌照或汽車駕駛執照、
      吊銷汽車牌照或駕駛執照、逕行註銷汽車牌照或駕駛執照
      等依序而行，方符合違反交通管理事件處罰之正當法律程
      序原則。
    (3)又違反道路交通管理事件統一裁罰基準及處理細則第61條
      規定：「違反道路交通管理事件，受處分人於裁決後逾20
      日未向管轄地方法院聲明異議，或其聲明異議經法院裁定
      確定，而不依裁決或裁定繳納罰鍰或不繳送汽車牌照、駕
      駛執照者，依下列規定處理：（1）罰 鍰不繳者，如受處
      分人領有有效之汽車牌照、駕駛執照時，得以新臺幣每滿
      1 千元罰鍰折算易處吊扣汽車牌照、駕駛執照1 個月，不
      足1 千元者以1 千元計算，但易處吊扣期限不得逾3 個月
      ；受處分人仍不於15日限期內繳送汽車牌照、駕駛執照者
      ，吊銷其汽車牌照、駕駛執照。（2）經 處分吊扣汽車牌
      照、駕駛執照者，按其吊扣期間加倍處分，受處分人仍不
      於15日限期內繳送汽車牌照或駕駛執照者，吊銷其汽車牌
      照或駕駛執照。（3）經 處分吊銷、註銷汽車牌照、駕駛
      執照者，由處罰機關逕行註銷。（4）經 處分吊銷、註銷
      執業登記證者，由處罰機關於裁決確定後，移送該管警察
      機關逕行註銷。（5）經 處分沒入之車輛、高音量喇叭或
      噪音器物、測速雷達感應器、攤棚、攤架者，於裁決確定
      後銷燬。（6）經 處分追繳欠費者，於裁決確定後，將裁
      決書抄本移送應收欠費之機關以憑繳欠費。同條第2 項：
      「前項第1 款之受處分人，如無汽車牌照、駕駛執照可資
      易處吊扣時，得就原處分或裁定確定之罰鍰加倍處罰，逾
      15日後仍不繳納者，移送行政執行處執行。」同法第3 項
      ：「依第1 項各款所為之處罰，均應於裁決書處罰主文內
      填記明確，罰鍰折算易處吊扣處分之基準，並應於裁決書
      附記欄內記明；依前項規定加倍處罰罰鍰之數額、繳納期
      限，亦應於裁決書處罰主文記明。」，而苗栗監理站依照
      上開規定處罰受處分人，而受處分人於裁決後逾20日未向
      管轄地方法院聲明異議，或其聲明異議經法院裁定確定，
      而不依裁決或裁定繳納罰鍰或不繳送汽車牌照、駕駛執照
      者，監理所才能依據上開細則第61條規定依序為之，因此
      該細則第61條第3 項明定於「應於裁決書處罰主文記明」
      ，明顯逾越道路交通管理處罰條例第65條之規定範圍。
    (4)又審酌苗栗監理站目前處罰異議人於93年5 月21日之違規
      ，於93年7 月93日裁決的主文記載為：罰鍰新台幣1,800
      元、並依第63條記違規點數1 點。罰鍰限於93年8 月83日
      前繳納。上開駕駛執照逾期不繳送之處分：自93年8 月
      9 日起易處吊扣駕駛執照2 個月，並限於93年8 月23日前
      繳送。93年8 月23日未繳送駕駛執照者，自93年8 月24
      日起易處吊銷，並逕行註銷駕駛執照。駕駛執照吊（註
      ）銷後，自93年8 月24日起1 年內不得重新考領駕駛執照
      。原處分機關係將違規之裁決與裁決確定之後行政處罰一
      併告知，並以一份裁決書送達給異議人，稱為一次性裁決
      原則，雖依據違反道路交通管理事件統一裁罰基準及處理
      細則第61條第3 項之規定而製作裁決書，然逾越道路交通
      管理處罰條例第65條之母法規定，參照中央法規標準法第
      11 條 及憲法第172 條規定，應係無效。
五、綜上所述，原處分機關認異議人於案發時、地，有前開之違
    規事實，並據之裁決如前，固非無見。然違反道路交通管理
    事件統一裁罰基準及處理細則第61條第3 項之子法規定，應
    係逾越違反道路交通管理處罰條例第65條母法規定，為無效
    。原處分機關依據該規定，於93年82月24日逕行註銷異議人
    之駕駛執照，牴觸憲法保障異議人依法爭訟之權，核非適法
    ，原處分機關依據道路交通管理處罰條例第21條第1 項第1
    款規定（因異議人係駕駛執照因違規被逕行註銷而駕駛車輛
    ，並非未領有駕駛執照，裁決書適用該條第1 款：未領有駕
    駛執照駕車者，容有誤會，附此說明），遽予裁處異議人罰
    鍰8,400 元即有未洽，本件異議為有理由，爰撤銷原處分，
    另諭知異議人不罰之裁定。
六、據上論結，應依道路交通案件處理辦法第20條前段，裁定如
    主文。
中    華    民    國    95    年    4     月    26    日
                      交通法庭  法  官  張珈禎
右正本證明與原本無異。
如不服本裁定應於送達後5日內向本院提出抗告狀。
                                書記官  黃雅琦
中    華    民    國    95    年    4     月    26    日


司法院資訊處製作；財團法人民間司法改革基金會備份。
